臺灣新竹地方法院民事簡易判決　　　　100年度竹簡字第352號
原　　　告　花旗（台灣）商業銀行股份有限公司
法定代理人　管國霖
訴訟代理人　張峻碩
被　　　告　鍾露國
被　　　告　許雲珠
訴訟代理人　鍾露龍
上列當事人間塗銷所有權移轉登記事件，本院於民國100 年8 月
15日辯論終結，判決如下：
    主  文
原告之訴駁回。
訴訟費用由原告負擔。
    事實及理由
一、原告起訴主張：
(一)、按美商花旗銀行股份有限公司（下稱美商花旗銀行）與花旗
    （台灣）商業銀行股份有限公司（下稱花旗台灣公司）依企
    業併購法申請分割，有行政院金融監督管理委員會核准函及
    公司變更登記表，合先敘明。緣被告鍾露國於94年8 月30日
    向原告申辦信用卡，嗣被告鍾露國消費後並未依約還款，並
    於95年5 月17日依照中華民國銀行公會會員辦理消費金融案
    件無擔保債務協商機制與各大債權銀行成立債務協商，被告
    尚欠原告本金136,009 元及自98年1 月11日起至清償日止按
    年息3.88﹪計算之利息，屢經原告催討，仍不獲置理，乃向
    本院聲請對被告鍾露國核發支付命令，並經本院發給98年度
    司促字第10552 號支付命令暨確定證明書在案，嗣原告持該
    支付命令暨確定證明書為執行名義向本院聲請強制執行被告
    鍾露國之財產未果，而取得債權憑證。惟原告依被告鍾露國
    現居地址反查建物所有權人，始發覺被告鍾露國已於96年10
    月1 日將其所有坐落新竹市○○段597 地號土地及其上111
    建號建物（建物門牌地址：新竹市○○路222 巷6 號，下稱
    系爭不動產）出賣予被告許雲珠，並於同年10月29日完成所
    有權移轉登記，致被告鍾露國名下已無其他財產足資清償對
    原告之債務，則其2 人間之買賣行為，顯已侵害原告之債權
    至明。
(二)、先位之訴部分：被告許雲珠為被告鍾露國之大嫂（二親等之
    姻親），按一般社會通念，其買賣實係無償，並無買賣價款
    之支付，且依遺產及贈與稅法第5 條第6 項規定，二等親以
    內親屬間財產之買賣視為贈與，依此誠難令人信服被告間確
    有買賣之債權債務或給付金錢之關係；況被告鍾露國現仍設
    籍並居住於該處，且系爭不動產之所有權移轉予被告許雲珠
    後，抵押權設定義務人仍為被告鍾露國，此等情事顯與一般
    交易習慣有所違背。準此，被告間之買賣行為顯係虛偽，依
    民法第72條及第87條第1 項規定，其行為應屬無效。又被告
    間依無效之意思表示所為之物權移轉登記，自應依民法第11
    3 條規定予以塗銷並回復原狀，另原告為被告鍾露國之債權
    人，被告鍾露國怠於行使回復原狀權利，則原告依民法第24
    2 條規定行使代位權，請求被告許雲珠塗銷所有權登記，並
    回復為被告鍾露國所有，自屬有據。
(三)、備位之訴部分：按債務人一旦欠款，其所有之財產即為債權
    人之總擔保，如債務人所為之處分財產之行為，致積極財產
    顯形減少，而害及債權無法獲償者，即屬詐害行為。本件被
    告鍾露國與被告許雲珠為叔嫂關係，其關係親近，且住於同
    一處所，另被告許雲珠買受系爭不動產後，被告鍾露國竟仍
    居住其內，顯見被告許雲珠對於被告鍾露國負有債務而無力
    償還，且其買賣行為及不動產所有權移轉之物權行為，減少
    被告鍾露國之積極財產，此舉明顯侵害原告之債權，依民法
    第244 條第2 項規定，原告得聲請本院撤銷該等間買賣行為
    及具同一瑕疵之不動產所有權移轉之物權行為，並得依同條
    第4 項規定聲請命受益人或轉得人回復原狀。茲依民法第
    242 條規定，代位被告鍾露國訴請被告許雲珠塗銷系爭不動
    產之所有權移轉登記，並回復予被告鍾露國所有。又倘被告
    鍾露國與許雲珠主張渠等間確有買賣並給付價金之關係，依
    民事訴訟法第277 條規定及最高法院19年上字第2345號判例
    意旨，自應就該事實負舉證之責。
(四)、訴之聲明：
１、先位聲明：
  (1)被告鍾露國及被告許雲珠等二人間於96年10月29日就新竹市
    ○○段597 地號及111 建號（建物門牌地址：新竹市○○路
    222 巷6 號）以買賣為原因所為之不動產所有權移轉登記，
    其買賣行為及不動產物權移轉行為均無效。
  (2)被告許雲珠應將上開不動產所有權移轉登記塗銷，並回復登
    記予被告鍾露國所有。
２、備位聲明：
  (1)被告鍾露國及被告許雲珠等二人間於96年10月29日就新竹市
    ○○段597 地號及111 建號（建物門牌地址：新竹市○○路
    222 巷6 號）以買賣為原因所為之不動產所有權移轉登記，
    其買賣行為及不動產物權移轉行為撤銷。
  (2)被告許雲珠應將上開不動產所有權移轉登記塗銷，並回復登
    記予被告鍾露國所有。
二、被告答辯：
(一)、被告許雲珠：
  1.系爭不動產原本即為被告鍾露國與其兄姐鍾露龍、鍾菊英等
    三人於75年間共同出資買受，並登記於鍾菊英名下，房貸由
    三人平均分擔，嗣鍾菊英另行購屋居住，搬離系爭不動產，
    原想由鍾露龍、鍾露國聯名過戶，但因尚有房貨未償，被告
    鍾露國嫌麻煩又堅持過戶其名下，乃將系爭不動產過戶登記
    予被告鍾露國，孰知3 年間被告鍾露國在大家不知情之情況
    下負債不少，最終因繳不出銀行房貸，始請求鍾露龍及被告
    許雲珠清償該房貸，嗣由被告許雲珠代被告鍾露國清償約50
    0 萬元，被告鍾露國將系爭不動產過戶予被告許雲珠。當時
    有說好如果鍾露龍或鍾露國要搬出去住的話，就要拿一筆錢
    給搬出去住的人。買賣契約書寫750 萬元，是因為還要還給
    三姐鍾菊英的150 萬元，兩家銀行總共貸款460 萬元，另外
    還要給鍾露龍150 萬元。我有付給鍾菊英150 萬元，是慢慢
    給她，還沒給完。
  2.答辯聲明：原告之訴駁回。
(二)、被告鍾露國：
  1.答辯意旨同被告許雲珠，我們買的時候是147 萬元，因為關
    東橋那邊土地的價值一直在漲，我們買的時候就是那個行情
    。所以1 人要給150 萬元。
  2.答辯聲明：原告之訴駁回。
三、兩造不爭執之事項：
(一)、美商花旗銀行股份有限公司依企業併購法申請分割，將在台
    分行部分營業、資產及負債分割予原告花旗（台灣）商業銀
    行股份有限公司，業經行政院金融監督管理委員會核准在案
    。被告鍾露國於94年8 月30日向原告申辦信用卡，嗣被告鍾
    露國消費後未依約還款，並於95年5 月17日依照中華民國銀
    行公會會員辦理消費金融案件無擔保債務協商機制與各大債
    權銀行成立債務協商，尚欠原告本金136,009 元及自98年1
    月11日起至清償日止按年息3.88﹪計算之利息，經原告聲請
    本院核發98年度司促字第10552 號支付命令確定在案，嗣原
    告持該支付命令暨確定證明書為執行名義向本院聲請強制執
    行被告鍾露國之財產未果，而取得債權憑證。
(二)、被告鍾露國於96年10月1 日將其所有坐落新竹市○○段597
    地號土地及其上111 建號建物（建物門牌地址：新竹市○○
    路222 巷6 號，下稱系爭不動產）出賣予被告許雲珠，並於
    同年10月29日完成所有權移轉登記。
(三)、以上事實有原告提出之信用卡申請書、協議書、債權憑證、
    、新竹市地政事務所網路申領異動索引、土地及建物登記謄
    本為證，並經本院依職權向新竹市地政事務所調閱被告間就
    系爭房地申請辦理所有權移轉登記之申請書等文件查明屬實
    ，此有新竹市地政所100 年6 月15日新地登字第1000004447
    號函暨其函附土地登記申請書等資料在卷可稽（見本院卷第
    52-72 頁），及依職權調閱本院99年度司執字第28853 號、
    11749 號卷查明屬實。
四、本件之爭點：
(一)、原告先位聲明主張被告鍾露國與被告許雲珠間之債權行為及
    移轉登記之物權行為係通謀虛偽意思表示而屬無效，並依民
    法第242 條規定代位被告鍾露國訴請被告許雲珠塗銷所有權
    移轉登記，有無理由？
(二)、如原告先位聲明無理由，原告備位聲明依民法第244 條第2
    項規定主張撤銷被告間買賣之債權行為及移轉登記之物權行
    為，並訴請被告許雲珠塗銷所有權移轉登記，有無理由？
五、法院之判斷：
(一)、先位聲明部分：
    原告先位聲明主張被告鍾露國與被告許雲珠間之債權行為及
    移轉登記之物權行為係通謀虛偽意思表示而屬無效，並依民
    法第242 條規定代位被告鍾露國訴請被告許雲珠塗銷所有權
    移轉登記，有無理由？
  1.按表意人與相對人通謀而為虛偽意思表示者，其意思表示無
    效，民法第87條第1 項前段定有明文。第三人主張表意人與
    相對人通謀而為虛偽意思表示者，該第三人應負舉證責任；
    又民法第87條第1 項所謂通謀虛偽意思表示，乃指表意人與
    相對人互相故意為非真意之表示而言，故相對人不僅須知表
    意人非真意，並須就表意人非真意之表示相與為非真意之合
    意，始為相當；在贈與或買賣契約，亦不能僅因契約當事人
    間有特殊親誼關係或價金之交付不實，即謂該贈與或買賣係
    通謀虛偽成立（最高法院48年台上字第29號判例意旨、86年
    度台上字第3865號判決意旨參照）。原告主張被告間於96年
    10月1 日就系爭不動產所為買賣，係基於通謀虛偽意思表示
    一節，為被告否認，並以前開情詞抗辯，自應由原告就前開
    利己之事實，負舉證責任，原告並未提出任何證據證明，僅
    以：被告為叔嫂，被告鍾露國現仍設籍並居住於該處，系爭
    不動產之所有權移轉予被告許雲珠後，抵押權設定義務人仍
    為被告鍾露國，此等情事顯與一般交易習慣有所違背，推認
    被告間之買賣係通謀虛偽意思表示；然被告2 人雖叔嫂關係
    ，惟不能以其2 人之身分關係，即遽認其等之買賣關係屬虛
    偽，是原告主張被告間買賣系爭房地不合乎常態，屬脫產行
    為云云，自應舉證證明，茲原告未能提出證據足以證明，其
    主張僅屬臆測，而不足採。
  2.被告抗辯其間買賣系爭房地，屬合法之買賣行為，被告許雲
    珠曾代被告鍾露國清償系爭房地貸款等情，提出不動產買賣
    契約書、被告鍾露國貸款欠款明細、地價稅稅款及財務罰鍰
    繳款書、財政部臺灣省北區國稅局非屬贈與財產國稅移轉證
    明、土地及建物登記謄本、匯款單、第一商業銀行放款利息
    收據（以上均影本）、被告許雲珠合作金庫商業銀行活期儲
    蓄存款存摺正本及影本、房屋擔保借款繳息清單正本及影本
    為證，並經本院依職權向新竹市地政事務所調閱被告間就系
    爭房地申請辦理所有權移轉登記之申請書等文件等查明屬實
    ，此有新竹市地政所100 年6 月23日新地登字第1000004761
    號函暨其函附土地登記申請書等資料在卷可稽（見本院卷第
    83-168頁），而被告鍾露國前以系爭房地向元大商業銀行股
    份有限公司新竹分行（下稱元大銀行新竹分行）（原復華銀
    行）貸款，係由被告許雲珠合庫竹科分行帳戶匯款代償4,12
    6,278 元，有元大銀行新竹分行100 年6 月29日元竹字第10
    00000715號函、合作金庫商業銀行新竹科學園區分行100 年
    7 月21日合金竹科字第1000002585號函（見本院卷第173 頁
    至179 頁、184 至86頁）。又被告鍾露國向第一商業銀行竹
    科分行於95年1 月27日貸款50萬元，其中87,911元自95年2
    月至96年9 月每月由鍾露國帳號00000000000 扣償，餘412,
    089 元於96年10月12日以現金方式清償完畢，並於96年10月
    17日發予清償證明。有第一商業銀行竹科分行（下稱第一銀
    行）2011年7 月7 日一竹科字第00087 號函可佐（見本院卷
    第183 頁）。由上開證據觀之，被告許雲珠係以代鍾露國清
    償系爭房地之元大銀行、第一銀行貸款為買賣系爭房地之對
    價，前開貸款已清償完畢，系爭房地亦已由鍾露龍、被告許
    雲珠為債務人另向合作金庫商業銀行股份有限公司辦理抵押
    貸款，而由鍾露龍、許雲珠按月繳納貸款，有土地登記謄本
    、許雲珠合作金庫商業銀行活期儲蓄存款存摺影本、房屋擔
    保借款繳息清單影本為證、新竹市地政新竹市地政所100 年
    6 月23日新地登字第1000004761號函暨其函附土地登記申請
    書等資料在卷可稽（見本院卷第164-168 頁），綜上以觀，
    被告間就系爭房地買賣確有對價。原告先位聲明主張被告鍾
    露國與被告許雲珠間之債權行為及移轉登記之物權行為係通
    謀虛偽意思表示而屬無效，並依民法第242 條代位被告鍾露
    國訴請被告許雲珠塗銷所有權移轉登記，為無理由。
(二)、備位聲明部分：
    原告備位聲明依民法第244 條第2 項規定主張撤銷被告間買
    賣之債權行為及移轉登記之物權行為，並訴請被告許雲珠塗
    銷所有權移轉登記，有無理由？
    按民法第244 條第2 、4 項規定：「債務人所為之有償行為
    ，於行為時明知有損害於債權人之權利者，以受益人於受益
    時亦知其情事者為限，債權人得聲請法院撤銷之」、「債權
    人依第1 項或第2 項之規定聲請法院撤銷時，得並聲請命受
    益人或轉得人回復原狀。但轉得人於轉得時不知有撤銷原因
    者，不在此限。」是債權人依民法第244 條第2 項規定，聲
    請法院撤銷債務人所為之有償行為者，須具備下列之要件，
    即：(一)須為債務人所為之有償行為。(二)須該有償行為損害債
    權人之權利。(三)須債務人於行為當時明知有損害於債權人。
    (四)須受益人於受益時亦知有害於債權人。再按「債權人對於
    債務人所為之有償行為，如欲聲請法院予撤銷，必先證明自
    己之權利係因該項行為致受損害而後可，否則即無撤銷權行
    使之可言」、「債務人出賣其財產非必生減少資力之結果，
    苟出賣之財產已獲得相當之對價，用以清償具有優先受償權
    之債務，則一方面減少其財產，一方面減少其債務，其對於
    普通債權人，即難謂為詐害行為」、「債務人出賣其財產，
    非必生減少資力之結果，苟其出賣財產已獲得相當對價，一
    方面減少其財產，一方面取得其請求支付價金之權利，即難
    謂係詐害債權之行為。而依民法第244 條第2 項行使撤銷權
    ，必須債權人於債務人之行為有害及其債權時，始得為之」
    （最高法院48年台上字第338 號判例要旨、51年台上字第30
    2 號判例要旨、75年度台上字第619 號裁判要旨參照）。次
    按當事人主張有利於己之事實者，就其事實有舉證之責任，
    民事訴訟法第277 條亦定有明文。又民事訴訟如係由原告主
    張權利者，應先由原告負舉證之責，若原告先不能舉證，以
    證實自己主張之事實為真實，則被告就其抗辯事實即令不能
    舉證，或其所舉證據尚有疵累，亦應駁回原告之請求（最高
    法院17年上字第917 號判例意旨參照）。原告主張被告間系
    爭房地買賣損害其對被告鍾露國之債權，且為被告許雲珠等
    所明知，為被告所否認，原告自應就其上開主張，負舉證之
    責。被告許雲珠係以代被告鍾露國清償系爭房地之貸款為買
    受系爭房地對價，已如前述，堪認取得系爭房地確屬有償行
    為，又被告間就系爭房地買賣契約約定之買賣價金係750 萬
    元，其中除以系爭房地之貸款為對價外，尚有應給付鍾菊英
    之部分，及其中原屬被告許雲珠之夫鍾露國共有部分，而系
    爭房地前經復華銀行93年12月13日鑑價總值為6,091,039 元
    （見本院卷第176 頁），是以被告許雲珠支付之對價尚屬相
    當。原告主張被告間買賣行為及不動產所有權移轉之物權行
    為，減少被告鍾露國之積極財產，對其債權造成損害，使其
    債權無法受清償，係屬詐害行為。然而被告許雲珠已代為清
    償系爭房地貸款債務，原告對被告之債權亦僅有136,009 元
    ，且原告係於98年9 月22日始經本院核發支付命令，而被告
    間系爭房地買賣係於96年9 月間，尚難認被告許雲珠知悉原
    告對被告鍾露國之債權，被告許雲珠雖與被告鍾露國同住一
    處，惟被告間僅屬叔嫂關係，彼此間財產各自獨立，即難以
    有同住一處之事實，遽論被告許雲珠知悉被告鍾露國積欠原
    告債務。原告迄未能舉證證明被告許雲珠知悉被告鍾露國積
    欠原告債務，及明知系爭不動產買賣損害原告債權之事實，
    原告空言主張被告許雲珠行為時明知將有害於原告債權乙節
    ，即非有據。
(三)、綜上所述，原告既無法舉證證明被告間之買賣契約係屬通謀
    虛偽意思表示且屬無償行為而有害其債權，原告依民法第87
    條、第113 條、第242 條、第244 條第2 項、第4 項之規定
    提起本訴求為先位聲明：(1)被告鍾露國及被告許雲珠等二人
    間於96年10月29日就新竹市○○段597 地號及111 建號（建
    物門牌地址：新竹市○○路222 巷6 號）以買賣為原因所為
    之不動產所有權移轉登記，其買賣行為及不動產物權移轉行
    為均無效。(2)被告許雲珠應將上開不動產所有權移轉登記塗
    銷，並回復登記予被告鍾露國所有。備位聲明：(1)被告鍾露
    國及被告許雲珠等二人間於96年10月29日就新竹市○○段59
    7 地號及111 建號（建物門牌地址：新竹市○○路222 巷6
    號）以買賣為原因所為之不動產所有權移轉登記，其買賣行
    為及不動產物權移轉行為撤銷。(2)被告許雲珠應將上開不動
    產所有權移轉登記塗銷，並回復登記予被告鍾露國所有，均
    為無理由，應予駁回。
六、本件事證已臻明確，兩造其餘主張陳述及所提之證據，經本
    院斟酌後，認與判決結果不生影響，均毋庸再予論述，附此
    敘明。
七、據上論結：原告之訴為無理由，依民事訴訟法第78條判決如
    主文。
中    華    民    國   100    年    9     月    2     日
                  民事第一庭    法  官  林麗玉
以上正本係照原本作成。
如對本判決上訴，須於判決送達後 20 日內向本院提出上訴狀。
如委任律師提起上訴者，應一併繳納上訴審裁判費。
中    華    民    國   100    年    9     月    2     日
                                書記官  鄧雪怡